【裁判字號】    90,簡上,31
【裁判日期】    900711
【裁判案由】    拆屋還地
【裁判全文】
臺灣雲林地方法院民事判決  九十年度簡上字第三一號
    上  訴  人  丁○○
    訴訟代理人  丙○○
    被  上訴人  乙○○
    訴訟代理人  甲○○
右當事人間請求拆屋還地事件，上訴人對於中華民國九十年三月五日本院虎尾簡易庭
九十年度虎簡字第二三號第一審判決提起上訴，本院判決如左：
    主      文
上訴駁回。
第二審訴訟費用由上訴人負擔。
    事      實
一、上訴人聲明：(一)原判決廢棄。(二)被上訴人第一審之訴駁回。其陳述：民法七百九
    十六條之立法意旨，在於調整鄰地關係，兼顧及物權社會化，故在考量鄰地所有
    權之侵害及排除該等侵害對於社會經濟之損害，兩相權衡，如認為排除侵害對於
    社會經濟造成之損害益重時，則被侵害之所有權必須退讓，以他種方式予以衡平
    之。所以上該規定重在鄰地所有權人如知有越界之情事，卻不提出異議者，即喪
    失請求返還土地之權利，而非限定在建築當時，知情不主張，方喪失返還土地之
    權。又本件若依原審判決拆除上訴人所有三層樓之鋼骨鐵皮屋，則上訴人必須移
    動鋼柱而將整面牆拆除後再補強重建，所付出之人工、材料成本極大；而被上訴
    人收回者僅零點九平方公尺之土地，不論依公告現值或市價計算，價值均不高，
    而取回後對被上訴人整體土地之利用並無增益，即有無取回系爭土地對被上訴人
    土地之利用實無影響，如上所述，上訴人收回系爭土地之利益極小，而上訴人所
    受損失及國家社會因此付出之人工、材料成本極大，非不得視為以損害上訴人為
    主要目的，即被上訴人之請求核屬權利之濫用等語，其餘陳述與第一審判決所載
    者相同，茲予引用之。
二、被上訴人聲明：如主文，其陳述與原審判決書所載者相同予引用之。並補陳：(一)
    上訴人稱其僅占用被上訴人零點九平方公尺土地而需拆屋還地，勢必拆除其所有
    三層樓鐵皮屋，則其所受之損失將數倍於被上訴人取回之土地云云。若此，建物
    之價值較高於土地者則可免返還所無權占有之土地，則有錢之人或可建築高貴之
    房屋而占用他人之土地，無須返還？(二)上訴人之鐵皮屋搭蓋位置係防火巷，本即
    不得阻塞或建築房屋使用，上訴人僅知拆除該房屋造成其經濟上之損失，然該違
    章建築若未拆除，對防火、防盜等民生問題有更大之危險，且上訴人占用系爭土
    地，使被上訴人土地失其方正，影響房地之地理風水，則被上訴人請求上訴人返
    還系爭土地，非以損害他人為主要目的，尚難謂為權利之濫用。(三)上訴人主張：
    被上訴人明知其越界而未及時異議云云，然上訴人於搭建鐵皮屋之初，即已知其
    越界，仍執意搭建，而被上訴人房屋均出租給別人，被上訴人並未居住該處，故
    不知其有越界之情事，直至半年前才發現等語。
    理      由
一、原審斟酌全辯論意旨及調查證據之結果，以被上訴人所有坐落雲林縣虎尾鎮○○
    段一一九號基地，如附圖所示Ａ部分面積○‧九平方公尺（下稱系爭土地）為上
    訴人擅自搭建鋼骨鐵皮屋占用之事實，有被上訴人提出之土地登記謄本、地籍圖
    謄本等件為證，復經原審到場勘驗屬實，製有勘驗筆錄及現場照片二幀可稽，另
    原審囑託雲林縣虎尾地政事務所派員依地籍圖複丈系爭土地結果，如附圖所示Ａ
    部分面積○‧九平方公尺土地，確屬被上訴人所有之上開一一九地號宗地範圍，
    有該地政機關所制作之複丈成果圖乙紙在卷可攷；又上訴人雖辯稱系爭土地歷經
    九二一大地震，恐有移位之虞，另被上訴人早於十年前即明知其已越界搭建上揭
    鐵皮屋，而未立即請求其移除，依法不得再請求其移除云云，惟上訴人所主張上
    開系爭土地移位、被上訴人明知越界等有利於已之事實，均為被上訴人所否認，
    上訴人復未能舉證明之，而未採信上訴人之前開主張。末原審以上訴人所搭建之
    鐵皮屋基柱所占用之位置係屬防火巷，鐵皮建物本身又屬違建，價值難與高樓大
    相擬，被上訴人訴請上訴人將越界部分拆除難認係權利濫用，因而依民法第七
    百六十七條規定為被上訴人勝訴判決，命上訴人應將系爭土地如附圖所示Ａ部分
    之鋼骨鐵皮屋拆除，並將基地交還被上訴人，於法核屬無違。上訴人仍執其前陳
    詞，並指摘原判決未予詳酌其主張事由，求予廢棄改判，為無理由，應予駁回。
二、據上論結，本件上訴為無理由，依民事訴訟法第四百三十六條之一第三項、第四
    百四十九條第一項、第七十八條，判決如主文。
中      華      民      國    九十      年      七      月      十一    日
                          臺灣雲林地方法院民事庭
~B審判長法官  陳宏卿
~B法      官  蘇錦秀
~B法      官  蔣得忠
右為正本係照原本作成。
本件不得上訴。
中      華      民      國    九十      年      七      月      十一    日
~B法院書記官  林秀娟


司法院資訊處製作；財團法人民間司法改革基金會備份。
